【裁判字號】    99,上,156
【裁判日期】    991124
【裁判案由】    給付貨款
【裁判全文】
臺灣高等法院高雄分院民事判決           99年度上字第156號
上  訴  人  張現清
訴訟代理人  王森榮律師
            賴柏宏律師
被上訴人    黃朝春
訴訟代理人  吳澄潔律師
上列當事人間請求給付貨款事件，上訴人對於民國99年5 月18日
台灣屏東地方法院99年度訴更字第1 號第一審判決提起上訴，並
為訴之追加，本院於99年11月10日言詞辯論終結，判決如下：
    主  文
上訴及追加之訴暨假執行之聲請均駁回。
第二審訴訟費用由上訴人負擔。
    事 實 及 理 由
一、上訴人起訴主張：伊於民國95年3 月間向被上訴人購買99池
    、每池約1,200 台斤之牛蛙，雙方約定由被上訴人代伊飼養
    牛蛙至熟成而分批交貨時止，飼料則由伊供應，買賣價金以
    每台斤新台幣（下同）33元概估，以總價4,000,000 元成交
    （99池×1,200 台斤×33元=3,920,400元，以4,000,000 元
    計）（下稱系爭契約），伊並簽發面額均為500,000 元，發
    票日分別為95年4 月15日、同年5 月5 日、同年5 月15日、
    同年6 月5 日、同年6 月15日、同年7 月5 日、同年7 月15
    日、同年8 月5 日之支票8 紙交被上訴人收執，依實際出貨
    時間、數量兌現支票。嗣被上訴人於95年4 、5 月間出貨約
    40,000台斤之牛蛙，伊亦依約給付貨款1,200,000 元（支票
    兌現及給付現金）。詎自95年6 月間起，被上訴人以母親生
    病為由推拖，拒絕出貨，迄至95年8 月10日更表明稱不願出
    貨予伊，並退還尚未提示之6 紙支票，伊迫於無奈，只得同
    意解除系爭契約。惟系爭契約解除之前，伊自95年3 月30日
    起至同年8 月5 日止，陸續提供價值1,652,980 元之飼料予
    被上訴人，而系爭契約既於95年8 月10日解除，伊已無從收
    取剩餘約80,000台斤之牛蛙，該部分飼料費用自不應由伊負
    擔。爰依契約解除後回復原狀請求權、不當得利法律關係，
    聲明請求被上訴人應給付上訴人1,652,980 元，及自支付命
    令送達翌日起至清償日止，按年息5%計算之利息，並願供擔
    保請准宣告假執行。嗣上訴人於上訴本院後，追加請求被上
    訴人返還已付貨款1,200,000 元，及自99年10月12日起至清
    償日止按年息5%計算之利息；並減縮原審請求金額1,652,98
    0元之利息起算日為99年10月12日。
二、被上訴人則以：上訴人於履約過程中屢次延宕付款，就其所
    簽發之第1 張發票日為95年4 月15日之支票，即要求伊延至
    同年8 月20日提示，第2 張發票日為95年5 月5 日之支票伊
    雖獲付款，惟爾後到期之第3 、4 、5 張即發票日為95年5
    月15日、同年6 月5 日、同年6 月15日之支票，上訴人均要
    求伊不要提示，伊因經濟壓力，仍提示發票日為95年6 月15
    日之支票，該紙支票遭退票後，上訴人始另交付發票日為95
    年7 月10日、同年7 月18日，面額分別96,300元、250,000
    元之支票2 紙，及現金153,700 元予伊，以清償該紙支票票
    款，嗣後另再給付伊200,000 元，合計僅給付1,200,000 元
    予伊；又伊並無上訴人所稱自95年6 月起藉故拒絕出貨之情
    事，上訴人至95年7 月15日仍有前來收取牛蛙，若伊自95年
    6 月起即拒絕出貨，上訴人豈有繼續供應飼料至95年8 月間
    之理；再者，95年8 月間係因伊代養之牛蛙染病死亡、市場
    上牛蛙收購價格低落，且伊向上訴人催討積欠之2,800,000
    元，上訴人始出面與伊協議，表明願放棄牛蛙，歸伊處置，
    但伊須將尚持有之支票6 紙返還上訴人，伊顧慮上訴人可能
    無力再支付該等支票票款，乃同意接受，伊並無主動表示解
    約；而雙方於95年8 月間協議之真意，係系爭契約就此終止
    ，上訴人同意剩餘牛蛙由伊加以處理，而伊同意將手中未兌
    現之支票返還上訴人，並非契約之解除，否則上訴人何以未
    提及就已給付予伊之1,200,000 元回復原狀，是上訴人就其
    於系爭契約終止前已支付之飼料費用，自無從要求伊返還等
    語，資為抗辯。
三、原審經審理後，為上訴人敗訴之判決，上訴人不服，提起上
    訴，並於本院聲明：(一)原判決關於駁回上訴人請求被上訴人
    給付1,652,980 元及自99年10月12日起至清償日止按年息5%
    計算之利息部分廢棄；(二)被上訴人應給付上訴人2,852,980
    元，及自99年10月12日起至清償日止按年息5%計算之利息；
    (三)前項聲明，願供擔保請准宣告假執行；(四)第一、二審訴訟
    費用由被上訴人負擔。被上訴人則於本院聲明：(一)上訴及追
    加之訴均駁回；(二)如受不利判決，願供擔保請准宣告免為假
    執行；(三)第二審訴訟費用由上訴人負擔。
四、兩造不爭執之事實：
  (一)上訴人於95年3 月間向被上訴人購買99池、每池約1,200台
    斤之牛蛙，雙方約定由被上訴人代上訴人飼養牛蛙至熟成而
    分批交貨時止，飼料由上訴人供應，買賣價金以每台斤33元
    概估，以總價4,000,000 元成交（99池×1,200 台斤×33元
    =3,920,400元，以4,000,000 元計）（即系爭契約）。系爭
    契約為買賣與代養之混合契約。
  (二)上訴人於系爭契約成立後，簽發面額均為500,000 元，發票
    日分別為95年4 月15日、同年5 月5 日、同年5 月15日、同
    年6 月5 日、同年6 月15日、同年7 月5 日、同年7 月15日
    、同年8 月5 日之支票8 紙交被上訴人收執。嗣發票日為95
    年5 月5 日之支票，經屆期提示後獲付款；發票日為95年6
    月15日之支票，經屆期提示後遭退票，上訴人另交付發票日
    為95年7 月10日、同年7 月18日，面額分別為96,300元、25
    0,000 元之支票2 紙，及現金153,700 元予被上訴人，以清
    償該紙支票票款，嗣上開2 紙另交付之支票屆期提示獲付款
    ；其餘支票6 紙未經被上訴人提示。上訴人另於95年7 月底
    交付現金200,000 元予被上訴人。上訴人總計已交付被上訴
    人貨款1,200,000 元【支票票款（500,000 元+96,300 元+2
    50,000元）+ 現金（153,700 元+200,000元）=1,200,000元
    】。
  (三)被上訴人於95年8 月前，陸續共計出貨約40,000台斤之牛蛙
    予上訴人。
  (四)上訴人自95年3 月30日起至同年8 月5 日止，陸續向訴外人
    利澤企業股份有限公司、福壽實業股份有限公司購買價值合
    計1,652,980 元之飼料，並指定該2 公司逕出貨予被上訴人
    ，供被上訴人飼養牛蛙。
  (五)兩造於95年8 月上旬達成口頭協議，約定上訴人就系爭契約
    尚未收取之牛蛙不再收取，被上訴人應將發票日95年6 月15
    日經提示未獲兌現之支票及上述未提示之支票6 紙返還上訴
    人。兩造於為上開協議時，均未談及已付貨款1,200,000 元
    及已交付之約40,000台斤牛蛙。嗣被上訴人將該等支票7 紙
    返還上訴人，並於95年8 月、9 月間將剩餘牛蛙出售完盡。
五、兩造爭點：
    兩造於95年8 月上旬達成前揭口頭協議，係屬系爭契約之解
    除或終止？上訴人依契約解除後之回復原狀請求權、不當得
    利法律關係，請求被上訴人返還飼料費1,652,980 元、已交
    付之買賣價金1,200,000元，是否有理由？
  (一)按契約經解除者，溯及訂約時失其效力，與自始未訂契約同
    ；此與契約之終止，僅使契約嗣後失其效力者迥異（最高法
    院23年上字第3968(2)號判例參照）。經查，兩造於95年8 月
    上旬達成口頭協議，約定上訴人就系爭契約尚未收取之牛蛙
    不再收取，被上訴人應將發票日95年6 月15日經提示未獲兌
    現之支票及尚未提示之支票6 紙（發票日為95年4 月15日、
    同年5 月15日、同年6 月5 日、同年7 月5 日、同年7 月15
    日、同年8 月5 日）返還上訴人；兩造於為該協議時，均未
    談及已付貨款1,200,000 元及已交付之約40,000台斤牛蛙各
    節，為兩造所不爭。職是，由兩造僅就尚未收取之牛蛙、尚
    未提示之貨款支票等系爭契約尚未履行部分，達成牛蛙毋需
    出貨、支票應予返還等往後不再繼續履行之協議，而全未提
    及已交付之貨款及牛蛙如何相互返還、回復原狀，足見兩造
    於上開協議時之真意，係使系爭契約於協議後失其效力，至
    過往已履行部分則不互負回復原狀之責，核屬契約之合意終
    止，而非契約之解除。
  (二)上訴人雖主張上開協議係屬契約解除之性質云云，惟此與其
    所自承協議當時，雙方均未提及已付貨款、牛蛙如何相互返
    還之情，已有所扞格；且其亦未能舉出其他事證證明兩造有
    使系爭契約溯及訂約時失其效力之意，是其主張上開協議係
    屬契約之解除，顯無足取。至上訴人又稱：被上訴人於協議
    時曾表示待售完剩餘牛蛙後願將飼料費返還予伊，伊始同意
    解除契約等語，惟被上訴人否認曾為該等表示，而上訴人就
    此亦未能舉證以實其說，是自無從認其所稱被上訴人曾允諾
    返還飼料款乙情為真，更無從據此推論兩造有使系爭契約溯
    及失效之意。
  (三)據上，堪認兩造於95年8 月上旬達成前揭口頭協議，係屬系
    爭契約之終止，而非解除。從而，上訴人依契約解除後之回
    復原狀請求權，請求被上訴人返還已付貨款1,200,000 元及
    系爭契約終止前支出之飼料費1,652,980 元，顯屬無據。又
    前揭口頭協議既屬系爭契約之終止，被上訴人於前揭口頭協
    議前，受領上訴人供應之養蛙飼料、交付貨款，均係依系爭
    契約履行代養及交付牛蛙義務而得，並非無法律上之原因，
    自無不當得利可言，則上訴人基於不當得利法律關係，請求
    被上訴人返還已付貨款、飼料費，亦顯無理由。
六、綜上所述，本件上訴人主張兩造於95年8 月上旬合意解除系
    爭契約，為不足採；被上訴人抗辯兩造係合意終止系爭契約
    ，係屬可信。從而，上訴人依契約解除後之回復原狀請求權
    、不當得利法律關係，請求被上訴人給付訴人2,852,980 元
    ，及自99年10月12日起至清償日止，按年息5%計算之利息，
    為無理由，不應准許。其假執行之聲請亦失所依附，應併予
    駁回。原審為上訴人敗訴之判決，於法並無不合。上訴意旨
    指摘原判決不當，求予廢棄改判，為無理由；其追加之訴亦
    屬無據，均應予駁回。
七、兩造其餘攻擊防禦方法，無礙本件勝負之判斷，爰不一一論
    敘，附此敘明。
八、據上論結，本件上訴及追加之訴，均為無理由，依民事訴訟
    法第449條第1項、第78條，判決如主文。
中    華    民    國    99    年    11    月    24    日
                            民事第三庭
                                審判長法官  張國彬
                                法      官  李昭彥
                                法      官  甯  馨
以上正本證明與原本無異。
如對本判決上訴，須於判決送達後20日內向本院提出上訴狀，其
未表明上訴理由者，應於上訴後20日內向本院提出上訴理由書（
均須按他造當事人之人數附繕本）。上訴時應提出委任律師或具
有律師資格之人之委任狀，並依附註條文規定辦理。如委任律師
提起上訴者，應一併繳納上訴審裁判費。
中    華    民    國    99    年    11    月    24    日
                                書  記  官  施耀程
附註：
民事訴訟法第466 條之1 ：
對於第二審判決上訴，上訴人應委任律師為訴訟代理人，但上訴
人或其法定代理人具有律師資格者，不在此限。
上訴人之配偶、三親等內之血親、二親等內之姻親，或上訴人為
法人、中央或地方機關時，其所屬專任人員具有律師資格並經法
院認適當者，亦得為第三審訴訟代理人。
第1 項但書及第2 項情形，應於提起上訴或委任時釋明之。

司法院資訊處製作；財團法人民間司法改革基金會備份。
